【裁判字號】    92,訴,1707
【裁判日期】    921208
【裁判案由】    給付借款
【裁判全文】
臺灣臺南地方法院民事判決  九十二年度訴字第一七○七號
    原      告  台南縣麻豆鎮農會
    法定代理人  乙○○
    訴訟代理人  盧寶智
    送達代收人  丙○○
    被      告  甲○○
右當事人間請求給付借款事件，本院（言詞辯論終結日期：九十二年十一月十七日）
判決如左：
    主      文
原告之訴駁回。
訴訟費用由原告負擔。
    事      實
甲、原告方面：
    一、聲明：被告應給付原告新台幣（下同）伍拾玖萬玖仟玖佰玖拾陸元，及自民
        國（下同）九十一年十二月九日起至清償日止，按年息百分之八點八五計算
        之利息，暨自九十二年一月十日起至清償日止，其逾期在六個月以內者，按
        上開利率百分之十，逾期超過六個月者，按上開利率百分之二十計算之違約
        金。
    二、陳述：
      （一）被告甲○○曾於九十年間提供其與原告間之往來印鑑章，委由不知名之
            第三人持向原告以被告甲○○之名義申辦貸款事宜，並於九十年三月八
            日，由被告甲○○擔任借款人向原告借得捌拾萬元，雙方約定前述借款
            期限為七年，借款人應自九十年四月八日起按月於每月八日平均攤還本
            息，利息則按原告基本放款利率調加碼年息百分之一點七五計算，且約
            定如未按期支付利息或到期不履行時，除按約定利率計息外，逾期清償
            在六個月以內者，按上開利率百分之十，在六個月以上者，按上開利率
            百分之二十計付違約金。詎被告甲○○借款之後，竟自九十一年十二月
            九日起之本金利息均未依約清償，則上開債務依約應已屆期，目前尚欠
            本金伍拾玖萬玖仟玖佰玖拾陸元，及自九十一年十二月九日起至清償日
            止，按年息百分之八點八五計算之利息，暨自九十二年一月十日起至清
            償日止，其逾期在六個月以內者，按上開利率百分之十，逾期超過六個
            月者，按上開利率百分之二十計算之違約金，迄未清償，爰訴請被告如
            數給付。
      （二）被告甲○○前曾與原告交易往來，並於八十五年二月七日與原告簽立授
            信約定書，雙方約定「嗣後其與原告間之往來，悉憑該簽名或印鑑任擇
            一式即生效力」等語，準此，本件借貸契約雖係成立於九十年三月八日
            ，而且本件借據上被告甲○○之簽名，確與其八十五年間申貸時之簽名
            顯然不同，然因本件借據、申貸書上所蓋用之甲○○印文，確與被告前
            依上述授信約定書所留存在原告處之印文相符，自應認係被告本人向原
            告申貸本件貸款，從而，被告自應就本件債務負清償之責。
    三、證據：提出九十年三月八日借據一份、九十年三月八日農貸申請書一份、八
        十五年二月七日授信約定書一份、放款帳卡資料一份、利率變動表一份、客
        戶往來交易明細表一份為證。
乙、被告方面：
    一、聲明：原告之訴駁回。
    二、陳述：被告從未授權他人以被告甲○○之名義申辦本件貸款事宜，被告亦從
        未取得本件所貸之款項，被告所有之「甲○○」印鑑章，前曾經被告配偶持
        以委託其胞弟陳順益（原任職於原告擔任農會秘書工作）前往領款，詎竟遭
        陳順益盜用並偽填本件借據、農貸申請書後持向原告申辦本件貸款，被告既
        係遭人冒名申辦本件貸款，自毋庸就本件債務負清償之責。
    三、證據：提出八十六年六月二十三日借據影本一份、九十年三月八日借據影本
        一份為證。
    理      由
一、原告起訴主張：被告甲○○曾於九十年間提供其與原告間之往來印鑑章，委由不
    知名之第三人持向原告以被告甲○○之名義申辦貸款事宜，並於九十年三月八日
    ，由被告甲○○擔任借款人向原告借得捌拾萬元，雙方約定前述借款期限為七年
    ，借款人應自九十年四月八日起按月於每月八日平均攤還本息，利息則按原告基
    本放款利率調加碼年息百分之一點七五計算，且約定如未按期支付利息或到期不
    履行時，除按約定利率計息外，逾期清償在六個月以內者，按上開利率百分之十
    ，在六個月以上者，按上開利率百分之二十計付違約金。詎被告甲○○借款之後
    ，竟自九十一年十二月九日起之本金利息均未依約清償，則上開債務依約應已屆
    期，目前尚欠本金伍拾玖萬玖仟玖佰玖拾陸元，及自九十一年十二月九日起至清
    償日止，按年息百分之八點八五計算之利息，暨自九十二年一月十日起至清償日
    止，其逾期在六個月以內者，按上開利率百分之十，逾期超過六個月者，按上開
    利率百分之二十計算之違約金，迄未清償，爰訴請被告如數給付等語。
二、被告則辯稱：被告從未授權他人以被告甲○○之名義申辦本件貸款事宜，被告亦
    從未取得本件所貸之款項，被告所有之「甲○○」印鑑章，前曾經被告配偶持以
    委託其胞弟陳順益（原任職於原告擔任農會秘書工作）前往領款，詎竟遭陳順益
    盜用並偽填本件借據、農貸申請書後持向原告申辦本件貸款，被告既係遭人冒名
    申辦本件貸款，自毋庸就本件債務負清償之責等語。
三、查本件原告起訴所主張之右揭事實，固據提出九十年三月八日借據一份、九十年
    三月八日農貸申請書一份、八十五年二月七日授信約定書一份、放款帳卡資料一
    份、利率變動表一份、客戶往來交易明細表一份為證，惟被告既然否認曾經授權
    他人以被告甲○○之名義申辦本件貸款事宜，則本件自應審究：兩造究竟有無訂
    立原告所主張之本件借貸契約關係？茲分述如下：
    （一）依據原告所提證明本件借貸關係存在之九十年三月八日借據一份、九十年
          三月八日農貸申請書一份等私文書，與被告所提渠曾向原告借款因而簽立
          之八十六年六月二十三日借據影本一份、原告所提兩造前曾於八十五年二
          月七日簽立之授信約定書一份相互對照觀察，即可明顯看出本件九十年三
          月八日借據、九十年三月八日農貸申請書上所簽「甲○○」之簽名筆跡，
          與被告甲○○於其他場合所親簽之簽名筆跡迥不相符，且此亦經原告自認
          在卷（見本院九十二年十一月十七日言詞辯論筆錄），應堪信被告辯稱渠
          並未向原告申辦本件貸款等情非虛。
    （二）就此，原告雖又主張：被告前曾與原告交易往來，並於八十五年二月七日
          與原告簽立授信約定書，雙方約定「嗣後其與原告間之往來，悉憑該簽名
          或印鑑任擇一式即生效力」等語，準此，本件九十年三月八日所簽立之借
          據、申貸書上所蓋用之甲○○印文，既然確與被告前依上述授信約定書所
          留存在原告處之印文相符，自應認係被告本人向原告申貸本件貸款云云。
          惟查：
          按「依照當事人一方預定用於同類契約之條款而訂定之契約，為左列各
            款之約定，按其情形顯失公平者，該部分約定無效：一、免除或減輕預
            定契約條款之當事人之責任者。二、加重他方當事人之責任者。三、使
            他方當事人拋棄權利或限制其行使權利者。四、其他於他方當事人有重
            大不利益者」，為八十八年四月二十一日修正公佈之民法第二百四十七
            條之一所明定，且上開條文規定，依據民法債編施行法第十七條之規定
            ，於民法債編修正施行前所訂立之契約，亦適用之。
          查本件原告於九十年三月八日接受不詳姓名者持被告甲○○所留存之印
            鑑，憑以向原告申辦本件貸款之際，既經簡單之查證手續（核對申辦者
            之身分證件或核對兩造以前往來所留存資料），即可明顯查知本件申辦
            貸款者並非甲○○本人，已如前述，乃竟以被告前曾於八十五年二月七
            日與原告簽立制式格式之授信約定書，雙方約定「嗣後其與原告間之往
            來，悉憑該簽名或印鑑任擇一式即生效力」等語，據以免除原告查證放
            款對象身分之義務，甚至連持被告印鑑前來申辦本件貸款者究係何人，
            原告亦不知情（蓋本件申貸之際，原告並未請求持被告印鑑章者顯名代
            理申辦貸款手續，顯與我國民法就民事代理係採顯名主義者，迥不相符
            ），並據以主張本件借貸關確係存在於兩造之間，被告應負本件清償之
            責云云，顯係「依照原告一方預定用於同類契約之條款而訂定之契約，
            免除或減輕原告查證放款對象身分之責任，且於他方當事人有重大不利
            益」無疑，則依據上開說明，該部分之約定於本件自屬無效。從而，原
            告自不得依此主張本件借貸關確係存在於兩造之間，被告應負本件清償
            之責云云。
四、綜上所述，本件原告既無法舉證證明被告確實曾經授權他人以被告甲○○之名義
    申辦本件貸款事宜，反以被告所辯，渠係遭人冒名申辦本件貸款，較為可信，且
    原告主張兩造前曾以定型化契約條款約定「嗣後其與原告間之往來，悉憑該簽名
    或印鑑任擇一式即生效力」，應可免除原告查證放款對象身分之義務云云，亦非
    可採。是本件兩造間之借貸關係既難認為確係存在，從而，原告本於借貸之法律
    關係，訴請被告清償本件借款云云，自屬無據，其訴應予駁回。
五、兩造其餘主張及所提證據，與本院上開論斷無涉或無違，爰不予一一贅述，附此
    敘明。
六、據上論結，本件原告之訴為無理由，依民事訴訟法第七十八條，判決如主文。
中      華      民      國    九十二    年     十二     月      八      日
                                臺灣臺南地方法院民事第一庭
~B法      官  王金龍
右為正本係照原本作成。
如對本判決上訴，須於判決送達後廿日內向本院提出上訴狀。
中      華      民      國    九十二    年     十二     月      八      日
~B法院書記官  黃富煜


司法院資訊處製作；財團法人民間司法改革基金會備份。
